【裁判字號】    97,台上,3841
【裁判日期】    970814
【裁判案由】    違反毒品危害防制條例
【裁判全文】
最高法院刑事判決            九十七年度台上字第三八四一號
上  訴  人  甲○○
選任辯護人  莊雯琇律師
上列上訴人因違反毒品危害防制條例案件，不服台灣高等法院高
雄分院中華民國九十七年六月十一日第二審更審判決（九十六年
度上更(二)字第二三四號，起訴案號：台灣高雄地方法院檢察署九
十一年度偵緝字第二三七號），提起上訴，本院判決如下：
    主  文
原判決撤銷，發回台灣高等法院高雄分院。
    理  由
本件原判決認定上訴人甲○○有其事實欄所載之販賣第一級毒品
未遂犯行，因而撤銷第一審關於諭知上訴人販賣第一級毒品無罪
部分之判決（上訴人同案被訴於民國九十年八月三十一日之前販
賣第二級毒品部分業經原法院前審維持第一審無罪判決確定），
改判論上訴人以販賣第一級毒品未遂罪，量處有期徒刑七年二月
，並諭知海洛因七小包沒收銷燬，分裝袋六個沒收，並就上訴人
被訴其他販賣第一級毒品部分不另為無罪之諭知；固非無見。
惟查：(一)、科刑之判決書，須將認定之犯罪事實詳加記載，然後
逐一說明其憑以認定之證據，以使事實與理由兩相一致，方為合
法。倘事實已有敘及，而理由未加說明，是為理由不備；理由已
加說明，而事實無此記載，則理由失其依據，均足構成撤銷之原
因。原判決事實欄記載：上訴人於九十年八月三十一日上午二時
二十分許（下稱本件案發當時），約同陳慶龍至高雄市○○區○
○路七十八號「潮岱汽車旅館」二樓二○五室，出售新台幣（下
同）一萬二千元第一級毒品海洛因予陳慶龍，惟交易尚未完成前
，由上訴人先燃點一支摻有海洛因（香菸）供陳慶龍施用等情。
依此記載，似認定上訴人併有持有「摻有海洛因之香菸一支」及
轉讓該支香菸予陳慶龍施用之事實。倘若無訛，則上訴人此部分
行為是否觸犯毒品危害防制條例第八條第一項之轉讓第一級毒品
罪或同條例第十一條第一項之持有第一級毒品罪？即非無疑。究
竟上訴人有無於前揭時地持有及轉讓上述摻有海洛因香菸一支予
陳慶龍之事實？若有，該部分是否業經起訴或為起訴效力所及？
應否一併論究？原判決事實欄既已敘及上述事實，但理由內對上
述事實是否成立犯罪，並未加以論敘說明，自有判決理由不備之
違法。又原判決認定上訴人於本件案發當時已與陳慶龍達成買賣
一萬二千元海洛因之合意，惟交易尚未完成前即被警方查獲，並
在上述旅館房間內扣得海洛因七小包等情，而論以販賣第一級毒
品未遂罪。但對於警方所查獲之海洛因七小包是否為上訴人所有
？若是，其持有上述海洛因七小包之行為與其所犯販賣第一級毒
品未遂罪之關係為何？應否一併論究？並未加以論敘說明，亦嫌
理由不備。(二)、審理事實之法院，對於案內一切與罪名及論罪科
刑有關之證據，除認為不必要者外，均應詳為調查，然後基於調
查所得之心證，以為判斷之基礎。故證據雖已調查，若尚有其他
必要部分並未調查，即與未經調查無異，如遽行判決，仍難謂無
應於審判期日調查之證據而未予調查之違法。原判決採用證人陳
慶龍於九十年十月三十日檢察官偵查及九十一年十一月十七日第
一審調查時之證述，認定上訴人有前述販賣第一級毒品未遂之事
實。然陳慶龍於九十年十月三十日檢察官偵查中證稱：「（向甲
○○買過安非他命或海洛因？）買過三次，都買海洛因，也（有
）時候二種都買，八月三十一日這次也是去買毒品，但未完成交
易」、「（跟甲○○買毒品價格為何？）海洛因一錢一萬二千元
，安非他命一錢三千元」等語（見九十年度偵字第一九八七九號
卷第三十九頁反面）。嗣於九十一年十一月十七日第一審調查時
證稱：「（安非他命買過幾次？）我於購買海洛因時，均同時向
甲○○購買安非他命」、「（一次均購買二種毒品？）是的」、
「（安非他命一次購買多少？）一次買一錢安非他命價格為三千
元」、「我向甲○○表示欲購買毒品的事情，甲○○叫我先坐下
來，且先拿一根摻有海洛因的香煙及安非他命給我試用」等語（
見一審卷第五十三、五十四頁）。其後於九十二年十一月二十八
日第一審審理時又證稱：「（被查獲那次有無向被告甲○○確定
要買多少毒品及何毒品？）有的，海洛因差不多一萬二千元，安
非他命三千元」、「（你買毒品時，是一次買二種或分開買？）
每次均向被告甲○○買二種」、「（當天你打算買多少？）我是
打算海洛因要買一萬二千元，安非他命要買三千元」等語（見一
審卷第一九三、一九五、一九七頁）。嗣於原法院第一次上訴審
中亦證稱：伊於案發當時想要（購買）海洛因、安非他命各一錢
等語（見原法院上訴審卷第八十一頁）。且警方於上述旅館二○
五室內亦查獲海洛因二大包及及安非他命二包（驗後淨重四．五
九公克），而陳慶龍身上被查獲現金二萬二千元，亦超過其購買
海洛因之價款一萬二千元，有搜索扣押證明筆錄可稽（見警卷第
十一頁）。則上訴人與陳慶龍於本件案發當時究竟僅達成買賣「
海洛因」一種毒品之合意，抑達成同時買賣「海洛因」及「安非
他命」二種毒品之合意？即有究明釐清之必要。究竟陳慶龍前揭
所述是否可信？實情如何？若上訴人僅欲販賣海洛因，而不包括
安非他命，何以提供「摻有海洛因之香菸」及「安非他命」二種
毒品予陳慶龍試用？原因何在？以上疑點與上訴人是否一行為而
同時觸犯毒品危害防制條例第四條第一項之販賣第一級毒品罪及
同條第二項之販賣第二級毒品罪，暨扣案之安非他命二包應否一
併諭知沒收攸關，猶有進一步究明釐清之必要。又本件檢察官起
訴書雖僅記載上訴人於本件案發當時欲出售「海洛因」予陳慶龍
，並未記載上訴人有意同時販賣「安非他命」予陳慶龍之事實，
但法院審理結果若認定本件案發當時上訴人確有同時販賣「海洛
因」及「安非他命」二種毒品予陳慶龍之事實，則上訴人係一行
為而觸犯販賣第一級毒品罪及販賣第二級毒品罪，不論所犯係販
賣既遂或未遂罪，其所犯二罪間具有刑法第五十五條之想像競合
犯關係，為裁判上一罪，均為起訴效力所及，法院自得一併加以
裁判。原審未先究明上訴人有無同時販賣安非他命予陳慶龍之事
實，遽認上訴人所涉於案發當時販賣安非他命予陳慶龍部分未經
檢察官起訴，而未就此部分一併加以調查或論究（見原判決第九
頁第九行括弧內所載），依上述說明，難謂無應於審判期日調查
之證據而未予調查之違法。上訴意旨雖未指摘及此，然以上均係
本院得依職權調查之事項，應認仍有撤銷原判決發回更審之原因
。又原判決不另為無罪諭知部分，因與發回部分具有審判不可分
關係，應一併發回。再原判決事實欄記載警方於「潮岱汽車旅館
」二○五室房間扣得海洛因七小包，似與警卷所附刑事案件報告
書及搜索扣押證明筆錄所記載警方於上址扣得海洛因「二包」不
符，案經發回，宜併注意查明，附此敘明。
據上論結，應依刑事訴訟法第三百九十七條、第四百零一條，判
決如主文。
中    華    民    國  九十七  年    八    月   十四   日
                      最高法院刑事第九庭
                          審判長法官  洪  文  章
                                法官  王  居  財
                                法官  郭  毓  洲
                                法官  黃  梅  月
                                法官  邱  同  印
      本件正本證明與原本無異
                                      書  記  官
中    華    民    國  九十七  年    八    月   十八   日
                                                    m


司法院資訊處製作；財團法人民間司法改革基金會備份。
